台灣高等法院民事判決　八十九年度重上更(一)字第五三號
　　上　訴　人　癸○○○
　　　　　　　　丁○○
　　　　　　　　戊○○
　　　　　　　　己○○
　　　　　　　　庚○○
　　　　　　　　辛○○
　　　　　　　　丙○○
　　　　　　　　壬○○
　　被　上訴人　幸林建設股份有限公司
　　兼法定代理人甲○○
　　被　上訴人　丑○○
　　被　上訴人　子○○
　　被　上訴人　乙○○
右當事人間請求履行契約事件，上訴人對於中華民國八十五年四月五日臺灣臺北地方
法院八十四年度重訴字五三八號第一審判決提起上訴，經最高法院第一次發回更審，
本院判決如左：
    主　　文
原判決除確定部分外，關於駁回上訴人後開第二、三、四、五項之訴部分，及第四項
部分假執行之聲請，並訴訟費用之裁判均廢棄。
被上訴人幸林建設股份有限公司應將建號一六七號、門牌台北市○○區○○路一段一
八五巷五十七弄十五號房屋所有權全部移轉登記給上訴人癸○○○、丁○○、戊○○
、己○○、庚○○、辛○○、丙○○、壬○○等八人共有並騰清遷讓。被上訴人丑○
○應將該房屋所坐落台北市○○區○○段二小段六一七地號土地所有權權利範圍壹萬
分之四一六移轉登記給上訴人癸○○○、丁○○、戊○○、己○○、庚○○、辛○○
、丙○○、壬○○等八人共有。
被上訴人幸林建設股份有限公司應將建號一七三號、門牌台北市○○區○○路一段一
八五巷五十七弄三號房屋所有權全部移轉登記給上訴人癸○○○、丁○○、戊○○、
己○○、庚○○、辛○○、丙○○、壬○○等八人共有並騰清遷讓；被上訴人子○○
應將該房屋所坐落台北市○○區○○段二小段六一七地號土地所有權壹萬分之三○六
移轉登記給上訴人癸○○○、丁○○、戊○○、己○○、庚○○、辛○○、丙○○、
壬○○等八人共有。
被上訴人幸林建設股份有限公司及被上訴人乙○○應連帶給付上訴人癸○○○、丁○
○、戊○○、己○○、庚○○、辛○○、丙○○、壬○○等八人新台幣一百五十萬八
千三百四十四元及自八十四年五月七日起至清償日止按年息百分之五計算之利息。
被上訴人甲○○應將坐落台北市○○區○○段二小段六一八地號土地所有權壹萬分之
七一七移轉登記給上訴人癸○○○、丁○○、戊○○、己○○、庚○○、辛○○、丙
○○、壬○○等八人共有。
第一、二審訴訟費用，除確定部份外，由被上訴人幸林建設股份有限公司、乙○○連
帶負擔十分之一，餘由被上訴人負擔。
本判決命被上訴人幸林建設股份有限公司及被上訴人乙○○給付金錢部分，於上訴人
癸○○○、丁○○、戊○○、己○○、庚○○、辛○○、丙○○、壬○○等八人以新
台幣伍拾壹萬元為被上訴人幸林建設股份有限公司及被上訴人乙○○預供擔保後得假
執行，但被上訴人幸林建設股份有限公司及被上訴人乙○○如於假執行程序實施前以
新台幣壹佰伍拾萬捌仟參佰肆拾肆元為上訴人癸○○○、丁○○、戊○○、己○○、
庚○○、辛○○、丙○○、壬○○等八人預供擔保，得免為假執行。
    事    實
甲、上訴人方面：
一、聲明：除供擔保金額外，如主文。
二、陳述：除與歷審判決記載相同者，茲引用外，補陳略稱：
(一)關於民國 (下同) 七十七年六月二日買賣契約書，既然是書面契約且載明其成立
　　契約的日期，則被上訴人如相反主張其成立契約的日期實際為七十八年八月間，
　　此項與書證記載不符的變態事實，自應由被上訴人積極舉證。
(二)張良生家族所指為何？且亦無被上訴人所指上訴人等需款購屋、對外負債累累、
    因有前手糾紛，將合建契約改為買賣契約。
(三)最高法院忽略：(１)起訴時，即已承認借款、墊款等欠款總額為新台幣 (下同)
    一億三千一百四十四萬三千零十四元之事實；(２)覆未究明在被上訴人向第二審
    提出全部借款、墊款等憑據，但逐一稽核剔除其偽造、重覆部分之後，擴大承認
    借款、墊款等欠款總額至一億四千五百八十六萬五千二百三十元之事實，且自己
    承認與被上訴人舉證之後追認的差額僅一千四百四十二萬二千二百一十六元，即
    指原二審未經審酌被上訴人提出的付款憑證等重要防禦方法云云，自屬未洽。
(四)遍觀被上訴人所舉張正七十八年四月十三日「授權書」，具體載明其授權甲○○
    處分之標的僅「坐落木柵區○○段○○段六一七地號，土地共二一一‧一四坪。
　　」卻無任何處分房屋之具體授權 (民法第五百三十四條第一款參照) ，於具體授
　　權範圍僅土地之外，擴大臆測授權範圍包括所分得之房屋云云。毫無根據的片面
　　推測之詞。
(五)李有展與曾國峰都是向幸林建設股份有限公司 (以下簡稱幸林公司) 購買預售房
　　屋，嗣後解約的消費者。既然原來出售房屋給李有展者是幸林公司，則在解約之
　　後返還土地的對象縱使非張炎虎、亦係幸林公司，卻逕登記為丑○○名義，足證
　　其僅受託登記，毫無疑義。
(六)授權書最後一句話「餘款由乙方轉交張良生」云云，張正在書立授權書同時，已
    具體指示被上訴人應將餘款交付張良生…等，足證該土地確實張良生實際所有，
    毫無疑義；何況，此部分最高法院發回意旨不作任何指摘。顯已認被上訴人關於
    張正部分之答辯不可採。既非發回意旨指摘部分，於更審程序自勿庸審酌。
(七)上訴人八十九年八月八日準備書(二)狀【附表一】，系爭六一七地號土地上房、地
    權屬不同者：房屋-(ａ) 編號C-13建號一六三號門牌秀明路一段一八五巷卅五號
    房屋、(ｂ)C-18  建號一六七號門牌同巷五十七弄十五號房屋、(ｃ)C-25  建號
    一七三號門牌同弄三號房屋、(ｄ)C-23  建號一七一號門牌同弄七號房屋。均登
    記被上訴人幸林建設股份有限公司。土地-(ｅ) 乙○○一萬分之八八、(ｆ)子○
　　○一千分之七一六、 (ｇ) 丑○○一千分之五六一、 (ｈ) 曾國峰一萬分之四一
　　七，合計 (ｉ) 一萬分之一、七二八經核卻沒有房屋所有權。其中， (ｈ) 曾國
　　峰為向幸林公司訂購前揭 (ｄ) 編號C-23房屋但後來解約的購屋者；故其名義 (
　　ｈ) 土地持分一千分之四一七顯然為前揭 (ｄ) 房屋所坐落之基地。且其名義仍
　　案外人曾國峰名義，無從於本件請求。則前揭 (ｉ) 扣除 (ｈ) 之後，剩餘 (ｅ
　　)(ｆ)(ｇ)計 (ｊ) 萬分之一、三六五 (1,782/00000-000/10000=1,365/10000)
　　當然是其他 (ａ) ( ｂ) (ｃ)三棟房屋所坐落之基地。即系爭六一七地號土地基
　　地面積五、六四一平方公尺  (約一、七０六‧四坪)；而參照【木柵秀明路 (金
　　石山莊)坪數及可售戶別確認表  (原證三五】所載，該三棟房屋所坐落之基地面
　　積各為：(ａ)編號C-13建號一六三號房屋基地面積九一‧一三坪、約合萬分之五
　　三五  (91.13/1706.4)；(ｂ)編號C-18建號一六七號七○‧六五坪、約合萬分之
　　四一四  (70.65/1706.4)；(ｃ)編號C-25建號一七三號七○‧九四坪、約合萬分
　　之四一六 (70.94/1706.4)。從而：被上訴人竟謂前揭 (丁) 子○○名義持分 (
　　ｆ) 一萬分之七一六、 (戊) 丑○○名義持分 (ｇ) 一萬分之四一六，合計一萬
　　分之一、一三○ (716+416) 均前揭 (ａ)房屋所坐落之基地持分。除與被上訴人
　　製作經雙方確認的【木柵秀明路 (金石山莊) 坪數及可售戶別確認表】不符外；
　　其結果，(ｂ)( ｃ)兩棟房屋所坐落之基地持分，僅 (0000-0000= 235/10000)，
　　顯然不相當而絕非真實。
(八)被上訴人所指抵押權設定登記的時間是八十七年七月二十九日，已在八十四年四
    月二十九日本件起訴之後，則被上訴人據此事後發生之事實，狡辯該萬分之七一
    六、四一六均建號一六三房屋所坐落之基地云云，故意隱慝前揭明知假扣押查封
    、撤封等事實的臨訟之詞，悉不足採。
(九)以坐落台北土地與坐落高雄房屋為共同擔保物，共同擔保同一筆債務，本法之所
    許。依法辦理抵押權登記的結果，其【他項權利部】當然記載坐落台北的土地與
    坐落高雄的房屋【共同擔保】之旨，但卻絕對不生高雄的房屋坐落在台北土地上
    的效果。
(十)被上訴人自認屬其所指【第二期】用地，至今尚未建築，自與本件無關。而據財
　　政部台北市國稅局對 (故) 張良生的【遺產稅核定通知書】，並將登記張陳彩美
　　、張健人名義的六一五、六一五之一、之三地號等三筆土地列為 (故) 張良生的
　　遺產財團，同可證明該土地僅信託登記而已。
(十一)關於張陳彩美、張健人 (與甲○○、惠文麗、江麗芳等) 部分：被上訴人所舉
　　【附表(丁)】第三十至三十三筆的增值稅單，其受讓人為甲○○、惠文麗、江麗芳
　　三人。其中，惠文麗、江麗芳為購買房屋的消費者。則兩造之前主張張陳彩美、
　　張健人的土地尚未使用。都與事實不符。據此項發現之新事實，所辯買斷土地云
　　云，毫不足採。
乙、被上訴人方面：
一、聲明：
(一)上訴駁回。
(二)如受不利之判決願供擔保請准免予假執行。
二、陳述：除與歷審判決記載相同者，茲引用外，補陳略稱：
(一)所謂七十七年七月二十日切結書，未經被上訴人甲○○、丑○○簽章，被上訴人
    否認該文書為真。又該切結書所載土地標示，其中原地號六一九、六二○、六二
    一、六二二、六二四、六二五、六二八、六三四、六四九等九筆土地，係張炎虎
    所有，並不在該切結書所載原所有權人之列，而六三八地號土地原即為被上訴人
    乙○○所有。
(二)假設有信託登記之切結書，則勢必即行登記於受託人之名下，否則並無書立切結
    之必要，惟未見切結書所載之日，有移轉土地所有權與受託人之情形，尤以六一
    五地號土地，迄今仍登記為張陳彩美、張健人所有，足見所謂切結書云云，絕無
    其事。
(三)原證七到十之證明書均為統一格式及內容，且除張正部份載明八十四年三月外，
    餘均未填日期，顯係臨訟杜撰。
(四)上訴人所謂被上訴人付款總表Ｂ載明點交合建房屋價額云云，並非事實。被上訴
    人於前審所提該表註明，若依法官指示照上訴人主張全部合建試算，此試算非依
    雙方原有買賣契約約定處理，亦即假設未各別與訴外人買賣結算，而照上訴人之
    主張將他人之買賣部份亦列為全部合建計算，並非所謂承認合建關係存續。
(五)所謂原證卅五確認表係原先就全部合建土地之計畫而言，惟事實上並未全部土地
    交付建屋，自無該確認表所載之內容可言，上訴人仍以之作推論與事實不符，另
    合建契約第三條固載，如不足一棟時，雙方同意以售價九五折算貼補對方，惟此
    係指合建而言，且僅及於不足一棟部份，上訴人以之作為買賣及全數之計算基礎
    ，亦屬張冠李戴。
(六)Ａ一二房屋係Ａ二房屋之筆誤，並非所謂更正，又Ａ二房屋並非張良生之地主保
    留戶。
(七)上訴人自作之土地持分計算表尚列有張令杰等人之六一七地號土地持分，何以該
    部份未供該基地上建物分配，台北整筆空地雖可與高雄房屋共同供擔保，惟絕無
    捨高雄房屋之基地而另與台北其他房屋之基地持分共同供擔保之理。此乃一般常
    識，又假扣押係由上訴人指封，不能作房地之證明。
(八)張炎虎部份與上訴人無關，其轉讓與李有展再轉讓與丑○○，既有土地登記簿在
    卷可稽，上訴人請求傳訊李、練二人，顯無必要。又上訴人主張，其信託登記與
    丑○○自應提出信託契約等直接證據，以實其說。
(九)買賣契約書既由張良生見證，何來補貼可言，茍係補貼，何須簽訂買賣契約，又
    補貼借名之代價高達八百萬元，外加增值稅，其誰能信。日記帳代付何以認定即
    係補貼，甲○○何以代上訴人付款而非代他人給付。
(十)張正所有六一七地號土地，其上之房屋係幸林建設公司所有，故其授權書僅書寫
    土地部分並無違誤。而當時徐秉芳即將赴美，交待如有餘款轉交嗣後赴美之張良
    生實符情理，又上訴人所述付款表茍設張正無主導權，何能出面授權並決定其價
    金餘款去向，至於張陳彩美、張健人之大部份主要土地未建，上訴人自承與本件
    無關。
(十一)上訴人所舉最高法院七十二年台上字第二九一五號判決並非判例，且該判決係
    就具同一債務之多數地主對建商應協同履行而言與本件無關，又幸林建設股份有
    限公司並無移轉系爭房屋所有權與上訴人之義務，復查連帶債務以明示或法律規
    定者為限，民法第二七二條定有明文。幸林建設公司及乙○○並未欠上訴人款項
    ，亦無連帶債務。而系爭六一八地號甲○○部分係社區水塔等公共設施用地，且
    非上訴人所有，上訴人之請求與法不合。上訴人謂合建契約解除云云，卻又請求
    合建分配房屋，尤屬矛盾。
(十二)張征泰等十一人部分，與本件係主觀普通訴之合併應分別辯論，分別判決。其
    訴是否合法應分別審查，被上訴人就張征泰等十一人部分，因訴訟代理人漏未表
    明理由致遭第三審駁回，兩者法律關係不同。又上訴人對被上訴人並無請求權，
    此觀上訴人之訴訟代理人廖國昌律師一九九三年十一月廿二日函幸林建設公司訂
    期結算時，僅述張征泰等人而無張良生部分自明。
(十三)被上訴人歷次答辯均係針對上訴人各次之陳述，上訴理由狀所謂第一種（買地
    五筆）係陳述訴外人之情形，（所謂第二種買地八筆）則係就張良生及其家屬部
    分陳述，（所謂第三種買地十二筆）係分別逐一陳述並未排除張正六一七地號而
    不論，（所謂第四種買地九筆）係就張良生及其家屬部分陳述並逐一列名張良生
    及癸○○○等人，且狀內無所謂九筆地云云，上訴人所述均係斷章取義與卷附各
    書狀所述不符。
    理　　由
一、原上訴人張良生於上訴後更審前本院審理中八十七年三月十三日死亡，有戶籍謄
    本附卷可按，由上訴人蘇張壽美、丁○○、戊○○、己○○、庚○○、辛○○、
    丙○○、壬○○等繼承，並聲明承受訴訟，於法並無不合，先此敘明。又上訴人
    於更審前本院撤回對編號Ｃ１３即台北市○○路○段一八五巷三五號房屋之請求
    ，金錢找補部分則減縮其請求如上訴聲明所述，核屬民事訴訟法第二百五十六條
    第一項第三款規定減縮應受判決事項之聲明，並無不合，應准許之，併予敘明。
二、上訴人起訴主張：上訴人癸○○○、丁○○、戊○○、己○○、庚○○、辛○○
    、丙○○、壬○○（以下簡稱癸○○○等八人）之被繼承人張良生於七十五年十
    二月三十一日與被上訴人乙○○訂立合建契約書，約定由張良生提供土地與被上
　　訴人乙○○合建房屋，原依合建契約第三條約定「．．．甲方 (地主) 分得總坪
　　數百分之四十五，乙方  (建商)分得百分之五十五」，但嗣以承諾書提高地主分
　　得百分之四十六，建商分得百分之五十四，另外同意補貼地主二百萬元。已使用
　　土地計二一、０五四．七七平方公尺，故張良生部分一一、八五五．五三平方公
　　尺，占百分之五十六‧三一，分得其中百分之四十六，為百分之二十五‧九０。
    嗣於七十七年間，被上訴人幸林公司書立全權委任狀，表示概括繼受系爭合建關
    係並願負連帶責任。七十七年七月二十日，被上訴人甲○○、丑○○等二人與上
    訴人即土地原所有權人代表張良生書立切結書，將包括系爭六一七、六一八地號
    在內之六一五地號等二十二筆土地暫分別信託登記為被上訴人甲○○、丑○○、
    子○○所有。又依附麗於合建契約的廣告業務企劃銷售合約書) 第二條「本
    基地及房屋係與乙○○先生合建甲方分得之房屋中保留十二戶，其餘合併於乙○
    ○先生分得房地，委由乙方廣告企劃銷售．．．」。所謂合併於乙○○先生分得
    之房屋出售，則除地主保留各十二戶外，其餘四十一戶以建商名義起造之房屋，
    仍有地主應分得之額分在內；既將之合併於建商分得之房屋銷售，當然有於出售
    後即分配所得價款之合意。從而當與銷售公司間之委託銷售關係消滅、而應屬地
    主分得房屋尚未出售，自應立即將之移轉登記給地主，自可隨時請求找補。另依
    合建契約書第八條規定：「乙方  (即被上訴人乙○○)應於簽約後三個月內請領
    建照，領得建照後，二個月內開工，開工後五百晴雨天內取得使用執照，使用執
    照取得後二個月完工交屋。乙方保證如期完工，如無法如期完工或開工後無故停
　　工二個月時，則甲方 (即上訴人) 得解除契約，並沒收保證金及已施工地上物之
　　一切設施等，乙方不得異議。上述約定各期限如有非乙方責任範圍之延誤不得視
　　為乙方違約。」是故，凡未在該期限內請照、開工者之未建地，甲方得直接解約
　　，或限期催告後解約，並請求結算。則張良生分配比例為百分之二五‧九○，合
　　計為三億三千九百一十三萬七千一百九十元，而保留十二戶，底價二億四千五百
　　零八萬元占總價額的百分之一八‧七二，低於應分百分之二五‧九○。故再請求
　　再分配房屋兩棟暨其所坐落基地。同依合建契約第三條約定優先指定剩餘房屋中
　　編號Ｃ一八、Ｃ二五，其底價額計三千七百七十萬元。合計十四棟計二億八千二
　　百七十八萬元，仍不足五千六百三十五萬七千一百九十元，列入金錢找補。被上
　　訴人處理糾紛等墊款、借款 (含應退合建保證金四百萬元) ，計欠被上訴人一億
　　四千五百八十六萬五千二百三十元。但以分得房屋中之四棟 (房屋編號Ａ一、D5
　　, D6, C22)交由被上訴人出售，由被上訴人收款計一億二千四百七十三萬七千零
　　三十三元。以其九五折抵還掉一億一千八百五十萬零一百八十一元，餘欠僅二千
　　七百三十六萬五千零四十九元。再扣除增值稅總計四千九百四十九萬零八百六十
　　四元，按合建分配比率分攤其中百分之四十六，合為二千二百七十六萬五千七百
　　九十七元。廚具補貼每戶八萬元，十四戶計一百一十二萬元。瓦斯設備每戶三‧
　　七萬元，十四戶計五十一萬八千元。冷氣設備每戶二十二萬元，十四戶計三百零
　　八萬元。其他代書費每坪四○元，已包括在墊款內。自應以金錢補貼一百五十萬
　　八千三百四十四元及返還未建解約之土地持分部分，故提起本訴。 (上訴人張征
　　泰、張捷泰、張祉泰、張智泰、張裕泰、張頌泰、張維芬、張令杰、張維真、張
　　令龍、蘇張壽美請求被上訴人幸林公司給付部分，業據判決幸林公司敗訴確定)
　　。
三、被上訴人幸林公司及被上訴人乙○○辯稱：被上訴人否認其所提合建契約等證據
    為真正，且土地屬於張良生等家屬名義，另縱認有合建關係存在，亦已將系爭土
    地出售與被上訴人。再者若仍認有合建關係，則應以借款、墊款及編號Ｂ６等房
    屋抵充買受土地之價金完畢。被上訴人張良生如僅以十棟房屋計算則尚欠幸林公
    司二七、六八五、二八九元。又張良生請求返還信託物亦非有理，系爭六一七號
    土地原地主係訴外人張正，張正於七十八年四月十二日將之售予訴外人張雪霞，
    該土地於七十七年間分割為六一七、六一七之一地號兩筆，八十年三月二十一日
    將六二四－二等七筆土地合併。系爭六一八地號土地原地主為陳巧，於七十七年
    間分割為六一八、六一八－一、六一八－二地號土地，八十年三月二十日與六一
    五－二地號等四筆土地合併。故六一七地號土地自始非上訴人張良生之土地，其
    後亦非售予被上訴人等，合併後更非原來之土地。系爭六一八號訴外人陳巧已售
    予被上訴人丑○○、乙○○，合併後亦非原來之土地。因此，上訴人依據信託或
    合建關係訴請移轉上開二筆土地之應有部分即無理由等語資為抗辯。
四、被上訴人丑○○、子○○、乙○○則辯稱：合建契約第八條並未規定雙方得找補
    之期限，在被上訴人未興建完成前，兩造除依第三條規定由初步分配各自所得房
    屋指定起造人外，並無結算找補之問題。至切結書上之丑○○印文係由何人簽蓋
    ，被上訴人丑○○不在現場故不知情，被上訴人乙○○及子○○未在該切結書上
    列名，故兩造間並無信託契約存在。而六一七地號土地除授權甲○○出售八十點
    五八坪外，其餘為兩造合建應分予被上訴人之坪數，則過戶於子○○名下，該筆
    土地亦無再列入上訴人應分配之合建坪數。至於訴外人陳巧、張有毅之六一八、
    六一七地號土地，亦經被上訴人乙○○以代付土地抵押借款本息為買賣價金而買
    受，上訴人不能再列入合建分配比例等語。
五、經查上訴人所主張之事實，業據其提出公司登記卡、全權委任書、合建契約、承
    諾書、證明書、平面配置圖、廣告業務企劃銷售合約書、土地及建物登記簿謄本
    、暫訂售價、結算書、承諾切結書、承諾書、切結書、信函、地籍圖謄本、建造
    執照、使用執照、收據、收支明細、概括讓與協議書、印鑑證明、貸款承諾書、
    坪數及可售戶別確認表、房屋出售全權委任書、土地所有權狀、不動產登記聲請
    書、平面配置圖等件為證。上訴人主張被上訴人乙○○於七十五年十二月二十一
    日與故張良生訂立合建房屋契約後，被上訴人幸林公司於七十七年八月十二日曾
    書立全權委任書交付上訴人張良生，明白承認其曾委任被上訴人乙○○全權代表
    該公司與上訴人張良生簽訂合建契約書，並承諾該契約所約定之一切權利義務由
    被上訴人乙○○與被上訴人幸林公司負責與承擔之事實，業據其提出合建契約書
    及全權委任書為證，被上訴人幸林公司及被上訴人甲○○雖否認其與上訴人之被
    繼承人張良生有合建契約存在，惟其既承認被上訴人乙○○與訴外人張炎虎所定
    合建契約為真正，並承諾幸林公司、乙○○與訴外人張炎虎有合建契約存在，而
    上開二合建契約上之乙○○簽名與蓋章肉眼所見均屬相同，被上訴人丑○○、子
    ○○及乙○○亦均承認被上訴人乙○○曾與上訴人張良生訂立上開合建契約，證
    人即系爭合建土地之建築師陳昭德亦到庭證稱其曾通知上訴人張良生之兒子提出
    合建土地之相關證件等語，故被上訴人幸林公司及被上訴人乙○○之上開辯稱即
    無可採，應認上訴人之上開主張為真實。
六、次查被上訴人否認與上訴人之被繼承人張良生間為合建關係，抗辯稱「系爭土地
    為張良生及其家屬等人所有，且已買受合建土地，合建關係成立於各登記名義人
    如陳巧家族等間，故張良生無依合建契約請求分配之權利，故張良生不得以自己
    名義、為自己利益本件請求」；「嗣後與故張良生就合建部分變更為買賣關係，
    並以借款、墊款以及編號B6, B7, B1, C7, C19,C 21房屋抵充買受土地之價金完
    畢，既已出售被上訴人，自不得再以合建關係請求分配及找補金錢」，「合建土
    地尚未全部興建完成，結算找補期限未屆，亦不得請求」；「由於上訴人方面拒
    不提出土地使用同意書，致無法申請建照」上訴人自不得解約請求結算等語，經
    查：
(一)合建契約成立前的信託登記：除張炎虎、張良生名義土地外，其餘成立合建契約
    時，不論張正，陳巧暨其子女張振琳、張雅玉、張有恆、張有毅，張健人、張陳
    彩美家族，或故張良生之配偶癸○○○、子女丙○○、辛○○、庚○○、戊○○
    、壬○○、丁○○、己○○等人名義之土地，實際上均為張良生所有之事實，由
    該土地均係由故張良生於五十一、五十四年間向張福堂、張燦堂、張鄭名麗訂約
    買受可證。分別述如下：
１、五十一年一月二九日杜賣證書甲向張燦堂、張福堂買受重測前木柵鄉○○段木柵
    小段一之一六地號土地 (見更審前本院卷 (二)第一七五頁)。即重測後六二三、
    六三三地號土地-登記己○○名義。
２、五十四年六月七日No○一六一三○號杜賣證書乙向張燦堂、張鄭名麗買受同段三
    五五之一地號土地 (見更審前本院卷 (二)第一七八頁)。即重測後六一五地號土
    地-登記張健人、張陳彩美名義。
３、五十四年六月七日No一六八七四號杜賣證書丙向張鄭名麗買受同段一之三、一之
    六地號土地 (見更審前本院卷 (二)第一八○頁)。即重測後六二四、六二五地號
    土地，登記故張良生名義。
４、五十四年六月七日No一六八七五號杜賣證書丁向張鄭名麗買受同段一之一、一之
    二、一之四、一之七、一之八、一之九、三五六、三五七、三五八地號土地九筆
    (見更審前本院卷  (二)第一八二頁)。即重測後六三五、六二七、六二三、六二
    六、六三六、六三七、六一六、六一七、六一八地號。分別登記陳巧家族及張正
    名義。
  (1)陳巧家族：按陳巧之配偶張柒星為故張良生之胞弟；張振琳、張雅玉、張有恆、
    張有毅則為其子女，即故張良生之子姪。前揭杜賣證書  (丁)向張鄭名麗買受土
    地九筆，故張良生將其中四筆登記在陳巧家族名下，仍為故張良生實際所有，有
    卷附七十八年偵字一二七○○號卷第二四六頁可稽，張柒星、陳巧共同書立的切
    結書亦載明  (見更審前本院卷上證十三)：「立切結書人張柒星、陳巧玆因大兄
    張良生將其私有土地座落木柵區○○段木柵小段三五八地號無償過戶登記給陳巧
    （重測後六一八地號）及一之一地號過戶登記張雅玉  (重測後六三五地號)一之
    二地號過戶登記給張有毅、張有恆  (重測後六二七地號)以及一之四地號二分之
    一過戶登記給張振琳（重測後六二三地號）等名義下。上開土地確屬大兄張良生
    個人所有今後無論抵押買賣移轉登記等本人等概無條件提供印鑑證明戶籍謄本及
    一切證明文件並將原始印鑑章親交給大兄張良生保管及全權處理。因我等子女尚
    未成年，特立本切結書為憑。此致大兄張良生收執......  中華民國六十一年參
    月拾日」，此亦有切結書附卷足憑。
  (2)張正名義土地：前揭杜賣證書(丁)向張鄭名麗買受之第三五七地號土地 (重測後
    ６１７地號) ，則登記張正名義。經張正出具八十五年十月十七日經北美事務協
    調委員會認證授權書  (見更審前本院卷上證十二)，載明「玆證明此土地原來是
    屬於張良生先生的」，此觀卷附認證授權書自明。其次，被上訴人固辯稱，張正
    部分已以編號Ｃ６房屋分配完畢；舉七十八年四月三日張正授權被上訴人甲○○
    把土地隨同編號Ｃ６房屋出售、移轉給案外人張雪霞之授權書為證 (被證三號，
    原審卷 (一)第二六二頁)。但查，該授權書最後載明「餘款由乙方轉交張良生」
    ，益足證實際所有權人確為張良生，否則豈有委託甲○○辦理土地、房屋移轉給
    案外人，卻指示將所收款項轉交故張良生之理。另被上訴人迄未舉證已把餘款轉
    交故張良生，所辯亦無可採。
  (3)張健人家族：前揭杜賣證書  (乙)向張鄭名麗、張燦堂買受三五五之一第三十三
    頁地號土地  (重測後六一五地號)，登記張陳彩美、張健人名義。但仍為故張良
    生實際所有，並經該二人到庭結證無訛 (見更審前本院卷八十五年十一月八日準
    備程序筆錄) 。何況，該六一五地號土地雖然列入合建契約之範圍，卻屬於尚未
    使用的土地，與訟爭合建、合建分配無關，為被上訴人所不爭，亦堪信為真。
  (4)張良生家族：前揭杜賣證書(甲)向張燦堂、張福堂買受一之十六地號土地登記女
    兒己○○名義；杜賣證書(丁)向張鄭名麗買受九筆土地，除前揭登記陳巧暨其子
    女、張正名義外，其餘登記故張良生配偶或子女名義。依修正前夫妻聯合財產規
    定，登記配偶癸○○○名義土地，仍屬故張良生所有。於訂立系爭合建契約時，
    得由故張良生以自己名義處分。而如卷附故張良生之繼承系統表所載，其長女丙
    ○○生於民國卅七年七月九日、長子辛○○生於四○年二月二○日。在五十一、
    五十四年故張良生買受前揭土地時，都未成年。其僅信託登記無疑。綜上，前揭
    合建土地中，信託登記故張良生家屬、親友名義土地，仍屬故張良生實際所有無
    疑。
(二)合建契約權利義務之概括讓與：起訴前陳巧暨其子女張振琳、張雅玉、張有恆、
    張有毅等，張正，張健人、張陳彩美，及承受訴訟人癸○○○、丁○○、戊○○
    、己○○、庚○○、辛○○、丙○○、壬○○等，都已將合建契約之權利義務概
    括讓與故張良生，已如前述，自得由故張良生以自己名義起訴。
(三)張良生部分有無變更買賣關係，並以借款、墊款及編號Ｂ６等房屋抵充買受土地
    之價金完畢？經查：
１、故張炎虎、張良生合建契約第一條開宗明義固均載明「本合建地甲方與羅澍等八
    人，前所簽之合建契約書事宜，業經甲方依法聲明解除有案‧‧‧」，但由於張
    良生的土地在成立合建契約之前另與第三人有糾紛未解決。故其第一條再加特別
　　約定 (張炎虎無) 「‧‧‧如經圓滿解決由乙方代甲方清償原收羅澍等八人簽約
　　所付之保證金．．．。該筆款於雙方合建房屋售價九．五折抵還該款， (與羅澍
　　等八人未解約前，張炎虎與張良生家屬名下之土地約九千餘坪同意先合建。為避
　　免合建地波及糾紛，雙方同意必要時，先行過戶給第三者名下，增值稅由乙方先
　　行墊付，由甲方分得房屋售價9.5折抵還該款)‧‧‧」等。據該第一條約定，而
　　有將張良生暨其家屬名下土地過戶給第三者之舉，但非為買賣。
２、甲○○、丑○○書立七十七年七月二十日之切結書  (見原審卷原證十九)「立書
    人：甲○○、丑○○，玆以木柵區○○段○○段土地，切結條款如下：第一項土
    地標示：原地號六一五、六一六、六一七、六一八、六一九、六二○、六二一、
    六二二、六二三、六二四、六二五、六二六、六二七、六二八、六三三、六三四
    、六三五、六三六、六三七、六三八、六四九、六五四等廿二筆。第三項土地原
    所有權人：張良生、張陳彩美、張健人、張正、癸○○○、陳巧、張振琳、丙○
    ○、丁○○、己○○、戊○○、張有恆、張有毅、張雅玉、庚○○、辛○○、壬
    ○○等十七人。第四項以上土地係由本二人提供名義，暫時登記本二人名下，其
    有關土地之權利與義務皆仍屬於原所有權人，與本人無涉。如原所有權人須本人
    證件辦理產權，本人願無條件提供。第五項本人同意不得以上列土地行使保證、
    或貸款、或出售、或不利於原所有權人之一切行為。如需貸款或出售行為時，需
    經原所有權人代表張良生同意，否則不得辦理」。而該切結書訂立之經過暨簽名
　　、印章之真正，不但經代筆的李美惠代書結證在卷：「 (原證十九切結書) 是我
　　本人寫的。丑○○不在現場，簽名、蓋章不是他本人，是甲○○及張良生二人在
　　場代表二方簽名。張良生是本人簽名，丑○○部分是何人簽名蓋章我不清楚。」
　　，另許雪玉代書七十八年五月十六日出具之收據 (原證卅七；原審卷 (二) 第一
　　六三頁) ，載明「玆向張良生先生收到甲○○女士及丑○○先生土地所有權狀共
　　計２１張。土地座落木柵區○○段○○段六一六－一、六一六－三、六一八、六
　　一八－二、六二三、六二三－二、、六二四、六二四－二、六二四一一、六二四
　　－四、六二四－六、、六二五、六二五－二、六二七、六二七－二、六二七－四
　　、六三三、六三五、六三五－二、六三六、六二六－一地號。作為土地分割登記
　　所需。手續完竣後，權狀交還張良生先生」等等，表明「手續完竣後，權狀交還
　　張良生」，核與上開李美惠代筆切結書所載「如需貸款或出售行為時，需經原所
　　有權人代表張良生同意，否則不得辦理」相符，雖上述土地地號有部分相同，部
　　分不同，惟其均表明土地所有權仍歸故張良生所有，系爭切結書自堪信為真實。
３、而按七十七年七月二十日切結書第五條「本人同意不得以上列土地行使保證、或
    貸款、或出售、或不利於原所有權人之一切行為。如需貸款或出售行為時，需經
    原所有權人代表張良生同意，否則不得辦理。」等語，則嗣後於七十七年間辦理
    貸款時，由被上訴人及甲○○、乙○○同立之七十七年三月六日承諾書 (原證卅
    四；原審卷 (二)第一八頁)，顯為第五條之履行行為。另外，前揭所有權狀仍由
    張良生保管、另交付印鑑證明給張良生  (原證卅三、四一；原審卷 (二)第一七
    頁、第二○七頁)，並在空白物權移轉書面上用印完畢 (原證卅九；原審卷 (二)
    第一六九頁) ，交由故張良生、任憑張良生處分等行為，係切結書第四條「以上
    土地係由本二人提供名義，暫時登記本二人名下，其有關土地之權利與義務皆仍
    屬於原所有權人，與本人無涉。如原所有權人須本人證件辦理產權，本人願無條
    件提供。」之履行，足證上述土地僅係信託移轉，並無買賣情形。
４、被上訴人所主張與張良生暨其家屬間之買賣契約書係為向銀行辦理貸款之目的製
    作之虛偽文書。被上訴人自承係倒填日期 (見更審前本院卷 (四)第三十頁)，查
    七十七年七月二○日切結書第五條明載「本人同意不得以上列土地行使保證、或
    貸款、或出售、或不利於原所有權人之一切行為。如需貸款或出售行為時，需經
    原所有權人代表張良生同意，否則不得辦理。」，而嗣後於七十七年間辦理貸款
    時，由被上訴人及甲○○、乙○○同立之七十七年三月六日承諾書 (原證卅四；
　　原審卷 (二) 第十八頁）交付張良生，保證貸款僅能用於本合建地之支付用途等
　　，則該日期七十七年六月二日，顯然是為了貸款、通謀虛偽意思表示所作給銀行
　　參考核價之用。而被上訴人主張：故張良生等八位地主部分之買賣契約係七十七
　　年六月二日，即在前開七十七年七月二十日之前尚難認為真實，蓋若在前出賣土
　　地，則無需於其後承認係張良生等所有，足證該買賣契約顯係虛偽。
５、又查地主張振琳、張雅玉之不動產買賣契約日期為七十七年六月四日，亦在七十
    七年七月二十七日切結書之前，衡情豈有於買賣契約之後仍承認系爭土地為張良
    生等所有權人所有，不得損及其等權利？足證買賣契約自係虛偽。
６、再者被上訴人幸林公司於七十七年八月十二日書立全權委任書交由故張炎虎、張
　　良生 (見原審卷 (一) 第三十頁及更審前本院卷上證五十七) ，亦在被上訴人所
　　稱不動產買賣契約書之後，故如合建契約確實於七十七年六月二日變更為土地買
　　賣契約，則全權委任書並承擔合建契約權利義務，即無意義。
７、被上訴人又於八十六年二月四日庭呈授權書，該授權書內容為「委託壬○○全權
    處理台北市○○區○○段二小段六一五‧‧‧六五五等十六筆地號之土地全權委
    任壬○○處理之。」其作成日期為八十年九月六日，亦在所舉各個買賣契約之後
　　，故若合建契約確實於七十七年六月二日變更為土地買賣契約，則合建關係早已
　　消滅，再於八十年九月六日書立授權書，亦無意義。
８、雖被上訴人又辯稱：(一)張良生家族中或因需款購屋，或因抵押貸款利息未納，面
    臨拍賣，而由被上訴人代為清償，故將其大部份土地全部賣與甲○○，均有買賣
    契約書、不起訴處分書等在卷可稽。(二)張振琳、張雅玉部分：張振琳二人於七十
    七年六月四日與乙○○解除合建關係，將其二人之六二三及六三五號二筆土地售
    於乙○○，由張良生見證，有買賣契約書可憑，價金八百萬元，增值稅由買方負
    擔，增值稅部份即達六百十萬餘元，合計每坪高達三萬餘元，與市價相當，該二
    人土地既已出售，即無再行分配合建之理。(三)陳巧、張有恆及張有毅部分：陳巧
    等人因與張良生將合建地六一八、六二七號土地向農會擔保借款，因屆清償期無
    法償付，面臨拍賣，故被上訴人代為清償，將抵押權塗銷後售於被上訴人，此有
    不起訴處分書詳載上訴人確有代還農會貸款及買賣之事實，張良生亦無由以合建
    請求結算。嗣後陳巧等人因未拿到錢，迭與張良生爭執，復至工地拉白布條，被
    上訴人不得已乃再出售Ａ房屋一戶，所得價金二千四百七十萬元，扣除增值稅
    後約二千萬元交陳巧等人，始解決此一糾紛。(四)張正部分：張正所有之六一七號
    土地，其所分得房屋已授權上訴人甲○○出售於張雪霞，連同土地出售款二千一
    百八十六萬元，於簽約時由其母徐秉芳收款一千三百四十六萬元，另由買受人開
    票四百萬元及甲○○代墊四一○萬元，有授權書可證，被上訴人復代墊增值稅及
    其他相關費用五百二十萬八千三百七十八元，已超過其依合建比例應得之數額，
    故張正自無權再請求為結算。(五)張陳彩美、張健人部分：該二人之土地為六一五
    號面積三二九一平方公尺，主要坐落第二期未建地部分，早經被上訴人委託建築
    師設計完成，因地主等人不願提供同意書，致無法取得建造執照，無法興建，自
    不得請求結算。(六)張良生及其子女部分：１、張良生及其子女八人與被上訴人甲
    ○○就六一六、六二四、六二五、六二六、六三三、六三六、六三七、六五四號
    八筆土地，於七十七年六月二日訂立買賣契約（實際為七十八年八月間，為配合
    張振琳之買賣日，乃倒填日期），以一億六千六百十三萬三千元出售於甲○○；
    雖上訴人主張，合建契約有約明因有前手糾紛，必要時得將土地過給第三者，故
    此買賣契約係為脫免糾紛而作等語，但糾紛部分被上訴人已在七十七年九月代償
    解決，上訴人仍將其為起造人之名義轉為被上訴人，足見雙方確已轉為買賣關係
    ，已無合建存在。２、買賣價金部份，已分別以張良生之借款及代付貸款利息及
    增值稅相抵，是買賣價金既已付清，兩造已無合建關係存在，上訴人之請求，即
    無依據云云。惟查此買賣契約係為脫免糾紛而作之事實，既為被上訴人所不爭執
    ，其並稱糾紛部分被上訴人已在七十七年九月代償解決 (見更審前本院第七卷第
    七十七頁倒數第二、三行) ，足證並無買賣契約存在。雖被上訴人復稱上訴人仍
    將其為起造人之名義轉為被上訴人，足見雙方確已轉為買賣關係，已無合建存在
    云云，惟為上訴人所否認，且上述土地所有權仍屬故張良生所有，此買賣契約係
    為脫免糾紛而作之事實，已如前述，則被上訴人所提有關土地買賣過戶之付款表
    、收據、協議書、增值稅單、收條、承諾書，自均係為脫免糾紛兩造通謀虛偽而
    作，尚難因有兩造曾為脫免糾紛而通謀虛偽而作之上述土地買賣相關之資料，遽
    倒果為因，推定兩造已有將合建關係轉為買賣關係之合意。此外，被上訴人復未
    能舉證以實其說，尚難僅憑起造人之名義轉為被上訴人，及兩造間為為脫免糾紛
    通謀虛偽而作之上述土地買賣相關文件及資料，遽認雙方合建關係已轉為買賣關
    係。足證故張良生及其子女八人與上訴人甲○○於七十七年六月二日訂立買賣契
    約，係為脫免糾紛虛偽製作，被上訴人所稱係爭買賣契約訂立之實際時間為七十
    八年八月云云，亦難認為真實。
９、綜上所述，足證故張良生部分仍屬合建關係，並非買賣關係，被上訴人抗辯已將
    合建關係變更為買賣關係，上訴人等自不得本於合建關係請求云云，自非可採。
七、關於請求分配計算找補時期已屆至否？茲分述如左：
(一)被上訴人既請求上訴人金錢上抵銷結算等，本係結算之一種，故上訴人請求結算
    予以分配，自應允許。
(二)再者依附麗於合建契約的廣告業務企劃銷售合約書 (見原審卷原證十三) 第
　　二條「本基地及房屋係與乙○○先生合建甲方分得之房屋中保留十二戶，其餘合
　　併於乙○○先生分得房地，委由乙方廣告企劃銷售‧‧‧」。所謂合併於乙○○
　　先生分得之房屋出售，則除地主保留各十二戶外，其餘四十一戶以建商名義起造
　　之房屋，仍有地主應分得之額分在內；既將之合併於建商分得之房屋銷售，當然
　　有於出售後即分配所得價款之合意。從而，當與銷售公司間之委託銷售關係消滅
　　、而應屬地主分得房屋尚未出售，自應立即將之移轉登記給地主，自可隨時請求
　　找補。
(三)上訴人另主張依上開合建契約書第八條規定，被上訴人應於取得使用執照後之二
    個月即八十年四月十一日為約定交屋期限，故計算找補期限已屆至等事實。被上
    訴人等則辯稱系爭土地尚未興建房屋完畢，上訴人不得請求分配計算找補等語。
　　依合建契約書第八條規定：「乙方 (即被上訴人乙○○) 應於簽約後三個月內請
　　領建照，領得建照後，二個月內開工，開工後五百晴雨天內取得使用執照，使用
　　執照取得後二個月完工交屋。乙方保證如期完工，如無法如期完工或開工後無故
　　停工二個月時，則甲方 (即上訴人) 得解除契約，並沒收保證金及已施工地上物
　　之一切設施等，乙方不得異議。上述約定各期限如有非乙方責任範圍之延誤不得
　　視為乙方違約」，依此規定，被上訴人乙○○及幸林公司應於取得使用執照二個
　　月內完工交屋，如有違約情事，上訴人本有解約之權，是故，凡未在該期限內請
　　照、開工者之未建地，甲方得直接解約，或限期催告後解約，並請求結算。上訴
　　人前以八十三年十二月十四日函 (原證廿一見原審卷 (一) 第八四頁）分別催告
　　結算，就未建部分直接解除契約，契約既合法解除，應就已建部分終局結算找補
　　。
(四)被上訴人固抗辯係上訴人不出具土地同意書，無法於期限內開工興建交付房屋等
    可歸責於上訴人，自不得請求分配，惟查被上訴人於原審自認「但委請陳昭德建
    築師設計建築圖完成後，原告卻因起造人名義問題與被告爭執，而向陳昭德建築
    師取回土地使用同意書‧‧‧」 (見原審卷 (二)第一九八頁背面倒數第三行)，
    不但與上訴人自原審起一再主張已交付「我們有提出同意書‧‧‧是因第三人未
    提出同意書 (才一直沒動工)‧‧‧」 (見原審卷二五三頁筆錄背面末２行)完全
    相符。再對照被上訴人在原審又自認「因張燦堂部分未協調好，及有人不願提出
    文件‧‧‧」亦相符 (同卷二五三頁末行)。足證上訴人方面確曾交付土地使用
    同意書。
１、關於起造人之爭執：證人陳昭德稱「‧‧‧要決定使用執照起造人名義時，張良
    生及張炎虎要求全部以他們的名義去登記故無法達成協議」被上訴人則稱「我們
    也不能接受張良生、張炎虎部分全部用他們的名義作起造人名義」。(見更審前
    本院八十五年十一月廿九日準備程序筆錄) ，但查，證人陳昭德建築師同日陳稱
    「‧‧‧幸林公司的大小章是在我手中。當時沒法送件完全是因為起造人名義
    沒辦法決定。起造人名義只要雙方同意就可以，隨時可以變更，且分配應受契約
    拘束，並非起造人名義決定。但一般當事人不願意以免日後複雜化。另整個合建
    案若部分蓋好，即可依比例分配，不一定俟全部建好始可分配」。所謂當時沒法
    送件完全是因為起造人名義沒辦法決定，顯然未能送件的原因是由於起造人名義
    即分配未能達成協議，而非土地使用同意書提不提出的問題。核與前揭被上訴人
    自認已提出、又取回之自認，完全相符。
２、又第三人未提出同意書，包括毗鄰地主張燦堂、蘇室定，張昭雄、張鄭名麗、廖
　　敏雄、張楊翡玉等人。以及系爭土地中Ｄ (參見建築圖，證物外放) 之新地主惠
　　文麗、莊陳月琴、顏鎮華、范秋櫻、陳瑞琴、劉啟清、江麗芳等人 (參見原審卷
　　 (一) 二五三頁筆錄背面末二行)，茲分述如下：
  (1)所謂毗鄰地主，即第六六六地號張燦堂、張鄭名麗、廖敏雄所有，第六七一、六
    七二地號張昭雄所有，第七○一地號張楊翡玉所有，第六一四、六一八張燦堂、
    蘇室定所有之土地在內。等於自認其第二期興建，計需取得前揭張燦堂、張鄭名
    麗、廖敏雄、張昭雄、張楊翡玉、蘇室定等人之同意書。而審理至今，只提出六
    一八地號三分之一權利人蘇室定的土地使用同意書、以及與張燦堂的合建契約書
    其餘均未提出，故亦無法興建第二期系爭土地。
  (2)所謂新地主惠文麗、莊陳月琴、顏鎮華、范秋櫻、陳瑞琴、劉啟清、江麗芳等人
　　，核與被上訴人八十四年九月十四日在原審自認「Ｄ區可以與Ｆ區合併合建，但
　　需要Ｄ區已蓋房子住戶的使用同意書，現在部分住戶不願提出同意書 (。‧‧‧
　　原審卷 (二)第二五三頁)」，以及證人陳昭德建築師於原審結證「(１)‧‧‧第
　　２階段有加新地號，但是同一土地，故有加入新戶。(２)第二階段的土地使用同
　　意書需要全部重新給我，舊的不算；且也需新地主的使用同意書  (原審卷  (二
　　)第一九四頁背面)」、八十五年十一月廿九日在第二審結證「Ｄ部分的空白地可
　　以與上面的合建，不過是要Ｄ區已蓋房子住戶的使用同意書才能」等，完全相符
　　。
３、又因房屋買受人惠文麗、莊陳月琴、顏鎮華、范秋櫻、陳瑞琴、劉啟清、江麗芳
    等人拒絕出具同意書 (見更審前本院卷 (二)第三０四頁背面第二行以下)，上訴
    人解除契約第二期興建工程，請求分配第一期系爭建物應屬可採。
(五)證人陳昭德建築師亦於結證稱「‧‧‧整個合建案若部分蓋好，即可依比例分配
    ，不一定俟全部建好始可分配」 (見更審前本院卷 (二)第三０五頁)，則上訴人
    得隨時請求就已蓋好的部分分配找補，更無疑義。被上訴人雖稱陳昭德建築師所
    稱之「可依比例分配」者係指申請建照時依分配比例，各自為起造人，並非指隨
    時或階段性之金錢結算云云，尚非可採。
(六)退一步言，縱認前揭未建部分，尚未合法解除、或無客觀給付不能情事。但查，
    被上訴人答辯未建部分屬於〈第二期〉。既稱第一期、第二期，自屬分期給付可
    分之債。當然應就已完工的第一期部分，階段的結算找補。
八、上訴人既得請求分配，則除分配比率原應依合建契約第三條約定「‧‧‧甲方 (
    地主)分得總坪數百分之肆拾伍、乙方 (建商)分得百分之伍拾伍 (45:55)‧‧‧
     」但嗣後以承諾書 (原證六)提高為地主百分之肆拾陸、建商百分之伍拾肆(46:
    54) ，另建商補貼地主新台幣貳佰萬元。已使用土地計二一、○五四‧七七平方
    公尺中，故張良生應分配為一一、八五五‧三三平方公尺占百分之五六‧三一。
    分得其中百分之四六合為百分之二五‧九○。
九、依上開分配比例所得請求興建房屋及金錢找補如下：
(一)扣除所列未建土地後，其於履約期限內興建完成者計六十五棟，如由地主保留各
    十二戶，；其餘合併於建商分得之房屋委託案外人陳基院銷售，但合併於建商分
    得之房屋出售，被上訴人迄未將應由地主取得之價款計算交付，顯然所出售之房
    屋中，無一為地主分得之房屋。故依合建契約第三條，再由地主就剩餘房屋優先
    選擇，請求現物分配房屋故張良生部分再兩棟，其餘以金錢找補。
(二)找補之計算：對所列合建土地明細，以及已建六十五棟房屋之面積、各戶房屋之
    底價額(計算分配利益之基準)等，兩造已無爭執。對已經使用之土地範圍、面積
    ，除故張炎虎部分被上訴人主張於現六三三地號土地另有一二一‧七二平方公尺
    為尚未使用應再扣除外；已如前述。其餘亦不爭執，茲就找補計算分述如左：
  (1)應分房屋價額：已建六十五棟房屋底價額計一十三億零九百四十一萬元。依附表
    三  (Ｂ)計算，故張良生應分其中百分之廿五‧九○，合三億三千九百一十三萬
    七千一百九十元。
  (2)積極債權已分配、再分配房屋價額計算：前揭保留十二戶，面積一、四二二‧四
    七坪；底價額二億四千五百零八萬元，占總價額的百分之一八‧七二，低於應分
    配之百分之二五‧九○。故再請求再分配房屋兩棟暨其所坐落基地。同依合建契
    約第三條約定優先指定剩餘房屋中編號C18, C25，其底價額計三千七百七十萬元
    。合計十四棟計二億八千二百七十八萬元，仍不足五千六百三十五萬七千一百九
    十元。列入金錢找補。
  (3)消極債權額抵銷金額：詳如附表一（更審前本院卷六頁第六十三頁）ㄙ+ㄨ+ㄩ+
    ㄚ+ㄛ計五千四百八十四萬八千八百四十六元。分別：表列ㄙ：處理糾紛等墊款
    、借款  (含應退合建保證金四百萬元)，計欠被上訴人一億四千五百八十六萬五
    千二百三十元。但以分得房屋中之四棟 (房屋編號A1,D5,D 6,C22)交由被上訴人
    出售，由被上訴人收款計第九頁一億二千四百七十三萬七千零三十三元。以其九
    五折抵還掉一億一千八百五十萬零一百八十一元，餘欠僅二千七百三十六萬五千
    零四十九元。表列ㄨ：增值稅總四千九百四十九萬零八百六十四元，按合建分配
    比率分攤其中百分之四十六，合為二千二百七十六萬五千七百九十七元。表列ㄩ
    ：廚具補貼每戶八萬元，十四戶計一百一十二萬元。表列ㄚ：瓦斯設備每戶三‧
    七萬元，十四戶計五十一萬八千元。表列ㄛ：冷氣設備每戶二十二萬元，十四戶
    計三百零八萬元。其他代書費每坪四○元，已包括在墊款內。併敘明之。
  (4)綜上所述，應以金錢補貼金額為一百五十萬八千三百四十四元。
十、關於被上訴人主張為故張良生墊款為二億八千六百一十八萬五千六百一十三元；
    且B6,  B7, B1,C7, C19, C21房屋六棟市價等，抵充買地價款計二億八千六百一
    十八萬五千六百一十三元；依買賣關係，增值稅全額四百九十四萬九千零八十六
    元應由張良生負擔等部分。茲分述如下：
(一)合建關係並未變更為土地買賣關係，已如前述。故：
１、被上訴人主張依買賣關係，增值稅應由張良生全部負擔，此不可採，上訴人主張
    依合建分配比率由地主故張良生負擔百分之四十六，合二千二百七十六萬五千七
    百九十七元。其餘依約應由被上訴人負擔，為有理由。
２、附表二Ｄ (１) (見更審前本院卷 (五)第二四二頁) 墊款明細中，第一筆合建保
　　證金四百萬元不爭執。但另外二百萬元，是被上訴人依據七十五年十二月卅一日
　　承諾書於變更分配比率同時，同意補貼地主之款項。屬終局給付。上訴人否認有
　　變更合建為買賣，其主張抵充買賣土地價金，自不可採。
３、第二一筆亦被上訴人主張變更合建為土地買賣而以原來分得編號Ｂ６、Ｂ７房屋
    之訂金一千七百四十一萬八千元，以市價抵充土地買賣價款。同不可採。
４、第二六筆客票付張良生七百零三萬元，未見舉證，否認之。至於所舉客票兩張，
    不但未經故張良生或壬○○代表簽收；其金額分別一百四十萬元、一百四十七萬
    元(見更審前本院卷 (三)第一四二頁)，亦非所指七百○三萬元。
５、又第四四筆，則第三個建商的被上訴人承接第二個建商即羅澍等人時，約定代故
    張良生返還羅澍等原保證金之約定。但查，第二個建商羅澍等人 (包括建築師陳
    昭德在內) ，是第一個建商福星、福欣公司徐兩福倒閉後，由向福星公司預購房
    屋後消費者所組成的自救委員會。與故張良生訂立第二個合建契約時，並未支付
    故張良生保證金，遍查該第二個合建契約書  (上證四六)無任何關於保證金之約
    定可明。而與第一個建商福星、福欣公司間，雖然有保證金之約定，但已經在訂
　　立第二個合建契約之後被沒收 (見更審前本院卷上證四一、四二) ，自與本件無
　　關。該第二個建商既未支付故張良生任何保證金，自無由被上訴人代償之可言。
６、第六二筆之一、之二、之三、之四工程受益費等，則與同表編號第一○八列科目
    、金額相同，顯為重複，應予扣除。
７、第八七筆七十八年九月廿七日支票付壬○○八○萬元、與第九四筆同年十一月廿
    八日三○萬元，為上訴人所否認，並未舉證以實其說，且查被上訴人借錢或墊款
    給故張良生，都經壬○○在被上訴人甲○○所製作的日記帳上簽認、或會帳後由
    壬○○簽認。惟此並無。上訴人於第一審以原證三○提出在卷。但查，上訴人所
    提出之日記帳並無被上訴人所提出如編號八七、八九部分。換言之，該自七十八
    年九月廿七日至七十九年六月廿六日部分的日記帳是被上訴人所提出。其中，第
    一次以八十五年九月十八日由莊展宏律師以答辯續狀所附被上證五號 (見更審前
    本院卷 (二)第六九頁)提出時，其中第八七筆之記載為新台幣十五萬元。但第二
    次於八十六年三月十九日由張智剛律師以答辯四狀證十七號收據影本等提出時，
    卻被更改為九十五萬元。另外於七十八年十一月廿八日部分，增添三○萬元自難
    承認。
８、第九四筆支票支付壬○○三○萬元，核與第八九筆重覆。誤會發生於七十八年十
    一月十八日向被上訴人借錢，記明在兩造的日記帳，上訴人先前依據日記帳之記
    載加以自認；但被上訴人事實上發行十二月十五日支票給上訴人，其重複主張，
    自屬不合。
９、第一○九、一一○、一一一、一一二、一一三筆，均與第二一筆相同。都是被上
    訴人主張變更合建為土地買賣而以原來合建分得編號B6, B7, B1, C7, C19, C21
    房屋，以市價抵充土地買賣價款。均不可採。
(二)扣除前揭列舉否認者外，上訴人承認其墊款、借款金額計為一億四千五百八十六
    萬五千二百三十元。但將合建分得編號A1, D5, D6, C22 房屋四棟交由被上訴人
    出售收款計一億二千四百七十三萬七千零三十三元，依合建契約第一條以其九五
    折清償其中一億一千八百五十萬零一百八十一元完畢。故僅欠二千七百三十六萬
    五千零四十九元；加上增值稅46% 二千二百七十六萬五千七百九十七元、廚具同
    意補貼十四戶每戶八萬元計一百一十二萬元、瓦斯每戶三‧七萬元計五十一萬八
    千元、冷氣每戶二十二萬元計三百零八萬元等，計欠五千四百八十四萬八千八百
    四十六元。而按房屋底價計算，應分三億三千九百一十三萬七千一百九十元，扣
    除保留十二戶及再請求兩棟價額計二億八千二百七十八萬元，應以金錢找補五千
    六百三十五萬七千一百九十元。抵銷後，被上訴人應再給付一百五十萬零八千三
    百四十四元。
十一、上訴人所請求同段六一八地號土地面積為四六三０平方公尺，訂立合建契約時
    原地號面積六二八平方公尺，登記陳巧名義，訂約後由下列分割後土地合併而來
    ，(一)原六一八地號土地先分割後餘地一六一平方公尺 (陳巧名義)，(二) 六一
    五一二地號九０九平方公尺  (原張陳彩美、張健人各二分之一)，(三)六一九─
    一地號，八六五平方公尺 (原癸○○○)( 四)六一九─二地號，(五)六二四─一
    地號二００平方尺。(張炎虎、張良生各二分之一)，合併前原屬故張良生所有土
    地為二千零三十五平方公尺，占合併後宗地面積四六三０平方公尺的百分之四十
    三，即萬分之七一七，自仍在原信託移轉的萬分之四三００之範圍內，同為原信
    託移轉土地之原物。自應准許。
十二、綜上所述，上訴人本於終止合建契約，請求上訴人如訴之聲明之請求，應予准
    許。另被上訴人幸林公司及被上訴人乙○○應連帶給付一百五十萬八千三百四十
    四元部分請求自起訴狀繕本送達翌日起即八十四年五月七日至清償日止按年息百
　　分之五計算之利息。為有理由，應予准許。又上訴人勝訴 (給付金錢部分) ，兩
　　造分別陳明願供擔保為准、免假執行之宣告，經核於法並無不合，爰分別酌定相
　　當擔保金額准許之。以上各部分，原審為上訴敗訴之判決，並駁回其假執行之聲
　　請，尚有未洽，上訴意旨求予廢棄改判，為有理由，爰由本院予以廢棄改判如主
　　文所示，並為准、免假執行之宣告。(故張良生部分，金錢找補部分已減縮請求
　　撤回對編號Ｃ１３即台北市○○路○段一八五巷三五號房屋)。
十三、兩造法律關係及事實已臻明確，其他攻擊防禦方法及証據已予斟酌，不再一一
    詳述。
十四、據上論結，本件上訴為有理由，依民事訴訟法第四百五十條、第七十八條、第
    八十五條第一、二項、第四百六十三條、第三百九十條第二項、第三百九十二條
    ，判決如主文。
中　　　華　　　民　　　國　　九十一　　年　　　四　　　月　  　二  　　日
　　　　　　　　　　　　　　 　民事第二庭
　　　　　　　　　　　　　　　　　 審判長法　官　尤　豐　彥
　　　　　　　　　　　　　　　　　　　　 法　官　翁　昭　蓉
                                         法　官　魏  麗  娟
右正本係照原本作成。
如不服本判決，應於收受送達後二十日內向本院提出上訴書狀，其未表明上訴理由者
，應於提出上訴後二十日內向本院補提理由書狀（均須按他造當事人之人數附繕本）
上訴時應提出委任律師或具有律師資格之人之委任狀；委任有律師資格者，另應附具
律師及格證書及釋明委任人與受任人有民事訴訟法第四百六十六條之一第一項但書或
第二項（詳附註）所定關係之釋明文書影本。
中　　　華　　　民　　　國　　九十一　　年　　　四　　　月　  　四  　　日
　　　　　　　　　　　　　　　　　　　　 書記官　曾　瓊　安
附註：
民事訴訟法第四百六十六條之一（第一項、第二項）：
對於第二審判決上訴，上訴人應委任律師為訴訟代理人。但上訴人或其法定代理人具
有律師資格者，不在此限。
上訴人之配偶、三親等內之血親、二親等內之姻親，或上訴人為法人、中央或地方機
關時，其所屬專任人員具有律師資格並經法院認為適當者，亦得為第三審訴訟代理人
。
